【裁判字號】    99,上易,1752
【裁判日期】    991201
【裁判案由】    傷害
【裁判全文】
臺灣高等法院刑事判決                99年度上易字第1752號
上  訴  人
即  被  告  黃渭廷
上列上訴人因傷害案件，不服臺灣臺北地方法院99年度易字第13
27號，中華民國99年7月5日第一審判決（起訴案號：臺灣臺北地
方法院檢察署99年度調偵字第433 號），提起上訴，本院判決如
下：
    主  文
上訴駁回。
黃渭廷緩刑貳年。
    理  由
一、本案經本院審理結果，認第一審判決以上訴人即被告黃渭廷
    犯刑法第277條第1項傷害罪，判處拘役20日，如易科罰金，
    以新臺幣（以下同）1,000元折算1日，未扣案之雨傘1 支沒
    收，核無不當，應予維持，並引用第一審判決書記載之證據
    及理由（如附件）。
二、被告上訴意旨略以：告訴人路學展平日與鄰里關係欠佳，且
    就本案經過先於民國（下同）98年12月29日警詢稱被告拿傘
    以傘尖不斷往其身上打，其隨手拿涼亭內掃把及衣物還手；
    再於偵查中改稱其以手抵擋；嗣於審理又稱被告係持傘亂打
    ，手未受傷，可能是雨傘中間是軟的，臉部受傷則可能是被
    告傘、硬的頭戳傷云云。重點是被告以傘打其身體，然其並
    未表示：被告傷其左眼，就其臉部之傷亦僅推測「可能」是
    被告之傘所傷，且前後所述不一，顯係杜撰。尤有甚者，當
    日係告訴人先持細鋁管揮打，被告已年近90，僅為保護自己
    ，而以雨傘護身，豈有可能毆打告訴人？再由告訴人始終未
    提其手持細鋁管之情，益見其心虛。證人潘洪寬僅稱被告拿
    傘、告訴人拿棍子及以手摀眼，見到流血，並不足以證明是
    被告打傷；證人陳任禧亦僅證稱見到二人爭吵，全未提及被
    告有何傷害告訴人舉動，此二人不足為被告是否傷害告訴人
    之證明。原審臆測被告盛怒而有不合理智舉措，流於主觀擬
    制，蓋二人既有口角爭吵，告訴人更持鋁管揮擊被告，被告
    眼鏡亦有嚴重毀損，稽諸前開種種情況，亦可能係因告訴人
    處於盛怒之情緒，手持鋁管用力朝被告揮擊，且告訴人人高
    馬大，力道之大，致被告用雨傘抵擋時，發生眼鏡損壞，告
    訴人反被鋁管弄傷之情。另關於告訴人臉上之傷有可能是衣
    架打到此節，認定亦有違誤，蓋被告於99年3 月10日偵查稱
    ：我當天用雨傘撥開衣服，衣架用到路學展的眼睛，沒有看
    到路的眼睛受傷，證人陳任禧99年1月7日警詢稱：被告有用
    雨傘將告訴人的衣服撥到涼亭旁邊，證人潘洪寬99年1 月19
    日警詢亦稱：被告要告訴人把衣服拿到旁邊，並持傘將依物
    撥到涼亭旁；並於99年6 月21日審理稱：被告跟告訴人說衣
    服不要晾在這個地方，講完後被告就用傘把衣服撥開等語，
    足見衣架並未掉落地上，而可能如被告所言，告訴人當時被
    衣架邊角撞傷或刮傷。被告年事已高，諸病纏身，每月須做
    復建或推拿，反觀告訴人體型魁梧，被告僅要求其勿將衣物
    晾曬於辦公室，伊竟大怒，持鋁管攻擊被告，並將被告眼鏡
    打壞，脾氣之差，力道之大，可想而知，原審未審究上開情
    況證據及被告陳述，失之率斷。且原審縱認被告說法不足採
    信，亦不得反證被告犯罪。又退步言之，縱認被告係用雨傘
    保護自己時不小心傷到告訴人，亦與刑法正當防衛要件相符
    ，得阻卻違法。原審未查被告雨傘頂端有無血跡、告訴人所
    持鋁管有無血跡等重要事項，復無其他證人、證據證明被告
    有傷害告訴人之情況下，亦未通盤考量、斟酌其他相關事證
    ，逕為被告有罪判決，顯有輕率、違誤之處云云。
三、經查，本案乃源於被告基於社區景觀與環境整潔之考量，要
    求告訴人撤去晾曬於公共空間之衣物，所衍生之偶發衝突，
    其衝突時間不長，惟因雙方互有堅持，並有衣物吊掛，致除
    被告及告訴人以外之在場人員，均僅能陳述渠等所見之片斷
    事實，此經證人潘洪寬於原審時證稱：「…那天（指98年12
    月28日）我與陳任禧、被告、路學展在那邊。我是一個人去
    的，他們什麼時候去的我不曉得，我去的時候其他3 人已經
    在那邊了，我還沒坐下來，被告與路學展為了衣服的事情，
    被告有跟路學展說衣服不要晾在這個地方，講完以後，被告
    就用傘把晾的衣服撥開，我沒有看到撥到哪裡，之後兩人就
    吵起來，你一句他一句的，吵架的過程中，雙方都有罵一些
    不好聽的話，但是我聽不懂。罵完以後，被告拿傘，路學展
    拿棍子，但是有沒有打我沒有看到，我有看到被告拿傘戳晾
    在涼亭的衣服，因為衣服掛的很高不用傘搆不到。我有看到
    路學展用手摀著左邊或右邊眼睛，有看到流血不曉得是眼睛
    或是頭部受傷」、「我沒有看到（告訴人的傷是何人打的）
    」（見原審卷第22頁）、「我只有看到黃渭廷拿雨傘將衣服
    移開，移開之後路學展眼睛流血，一手摀著，但是我沒有看
    到他眼睛被什麼用到，我也沒有看到黃渭廷眼鏡如何受傷，
    我是卡在路學展、黃渭廷他們2 人中間」（見99年度偵字第
    3829號偵查卷第30頁）；證人陳任禧證稱：「那天（指98年
    12月28日）在涼亭有發生衝突，路學展在涼亭掛長褲，掛在
    上面，被告就叫路學展把褲子拿走，路學展就不把衣服拿開
    ，被告就把衣服拉下來丟向路學展那邊，後來兩人就吵的很
    厲害，路學展就罵被告『操你祖宗八代』，我看到之後就趕
    快去就警察」、「（被告與告訴人吵架時間）大約十多分鐘
    」（見原審卷第25至26頁）等語在卷。核與證人即告訴人證
    指：「（98年12月28日）約下午3點多快4點的時候，我在臺
    北市大安區○○○路○段248巷19弄口的涼亭裡面，在裡面吃
    飯，當時只有我一人在裡面…（被告）一進來被告就拿著雨
    傘指著我晾的衣服，對我說是你自己把它移走還是我把它丟
    掉，我楞了一下，想說我跟被告之前有協調過，下雨天就可
    以在晾在涼亭裡面，沒下雨的話就可以晾在外面，當時正好
    下雨，被告講完以後，就直接用傘把我的衣服打落…」、「
    （從被告第一下攻擊到停手，大概時間）將近10分鐘左右」
    （見原審卷第21頁）之衝突起因及時間大致相符。至於證人
    潘洪寬、陳任禧雖證稱渠未見到告訴人受傷時之情形，惟訊
    之證人潘洪寬亦指證除被告及告訴人之外，現場並沒有其他
    人參與、觸碰彼2 人等語在卷（見原審卷第24頁背面），足
    證告訴人確係在與被告衝突期間受有左眼瞼撕裂傷、左臉頰
    破皮傷及左眼窩瘀傷腫脹之傷害，並可排除係由被告及告訴
    人以外之第3人造成之可能。
四、次查，被告雖辯稱告訴人之傷勢可能為其自己不慎所致云云
    ，然此亦經告訴人否認在卷。經核告訴人於衝突後未久，隨
    即在同日（98年12月28日）下午4 時35分，前往臺北市立聯
    合醫院仁愛院區驗傷，經檢驗結果，共受有頭面部包括左眼
    瞼撕裂傷20.5公分、左臉頰破皮傷1.50.9公分及左眼窩
    瘀傷腫脹之傷害，有臺北市立聯合醫院仁愛院區98年12月29
    日甲字第1928號驗傷診斷書之記載可憑（見99年度偵字第38
    29號偵查卷第17頁），其傷情雖集中於左側臉部，然包括不
    同部位之撕裂、破皮與瘀腫傷害，顯非單一動作所造成。是
    以告訴人縱於雙方互相持物揮擊時，不慎誤觸己身，衡諸常
    情，亦當隨即警覺，斷無再三誤擊自己臉部，致產生前述各
    式不同傷情之可能，遑論告訴人為44年8 月14日生之壯年男
    子，被告則為年逾八旬之老人，此有彼等年籍資料之記錄附
    卷可憑，告訴人倘單純持棍攻擊被告，又豈有僅能損及被告
    眼鏡，卻致自己多處受傷之可能？因認證人即告訴人指證係
    遭被告持傘撥打成傷等語，堪予採信，被告空言否認犯行，
    辯稱不能排除係告訴人自己誤傷之可能云云，核與前開事證
    有違，不足採信。又被告雖另辯稱告訴人平日與鄰里關係欠
    佳，且自本案警詢、偵查以迄審理時指證之具體情節不符，
    顯係杜撰之詞云云。然告訴人與鄰里關係是否良好，並非本
    件傷害犯行之認定範圍；至於被告警詢、偵查以迄審理時，
    就衝突細節指述或有差異，然就其因晾曬衣物問題，遭被告
    指責進而持傘毆打一節，則始終指證不移，且細繹告訴人之
    指證內容，其警詢時指稱：「黃渭廷拿著雨傘不斷往我身上
    打，造成我左眼、左臉頰及左眼窩受傷」（見99年度偵字第
    3829號偵查卷第15頁）；偵查中訴稱：「黃渭廷拿雨傘移開
    衣服，我要去搶傘，黃潘廷就往我身上打，我就罵黃渭廷，
    此時潘洪寬卡在我們中間，我在跟潘洪寬講話時，黃渭廷的
    傘又打下來，才造成我的眼睛受傷」（見同前偵查卷第30頁
    ）；審理時證指「（前述傷勢成因）…被告講完以後，就直
    接用傘把我的衣服打落，我看到以後就上去搶被告的傘，再
    來被告拿著傘攻擊我，被告是用右手拿著傘，往我身上敲下
    來，沒頭沒腦的亂打…」等語（見原審卷第23頁），除指證
    其所受傷害係遭被告持傘擊中所致外，並表明被告之攻擊行
    為並非針對特定之頭臉部分，而係持傘對其身上揮擊，因認
    其此部分指證並無明顯矛盾不符之處。至於告訴人就其受攻
    擊時之反應，先於警詢時指稱「我隨手拿涼亭內的掃把及我
    的衣物還手」（見同前偵查卷第15頁）、嗣於偵查中表示「
    我拿手擋」 (見同前偵查卷第29頁）、再於審理時證稱「我
    可以用手擋住…然後我就找可以抵抗的東西，但是找不到」
    、「我沒有辦法反擊」云云（見原審卷第23頁），而有不同
    ，然此均為告訴人所採反制行為之陳述，不無考量其經被告
    指述毀損眼鏡後，為圖避責自保之可能，且其反制與否究屬
    遭被告攻擊後之行為，亦與被告傷害之積極行為無涉，自難
    據以推論告訴人之指訴均屬空言杜撰逕予排除。至於被告與
    告訴人之身型、年齡雖有落差，惟本案既係持傘攻擊，而非
    近身扭打，自與彼2 人之身型、年齡並無絕對關係，亦不能
    據此認定告訴人之指證有何悖於常理、臨訟杜撰之嫌。是認
    被告前開所辯，尚乏其據，均不足採。
五、原審以被告係13年7月1日生，其於本案行為時已屆滿80歲，
    而依刑法第18條第3 項規定減輕其刑。並審酌被告未以理性
    方式解決爭端，持傘攻擊告訴人，致告訴人受有上開傷害，
    並於事後否認犯行，未與告訴人達成和解或賠償其損害，惟
    念被告前無犯罪記錄，有臺灣高等法院被告前案紀錄表足稽
    ，素行尚佳，並考量其犯罪手段，及因告訴人在巡守簽到辦
    公室晾曬衣服，妨害其他居民使用之權益，屢勸不聽，嗣見
    告訴人又將衣服晾曬在該處，上前要求移除遭拒，始持用雨
    傘將衣服揮落，嗣於告訴人見狀大聲叫罵並拾起細鋁管作勢
    攻擊後，持傘攻擊告訴人之犯罪動機等一切情狀，量處被告
    拘役20日，並諭知以1,000元折算1日之易科罰金折算標準。
    另就被告持以傷害告訴人之未扣案雨傘1 支，以該雨傘為被
    告所有且仍持用中，尚未滅失，且係被告所有供本案犯罪所
    用之物，依刑法第38條第1項第2款規定宣告沒收，核其認事
    用法均無違誤，量刑亦無不當。被告仍執前詞，否認犯罪，
    並指摘原判決不當，提起上訴，為無理由，應予駁回。
六、末按「受2 年以下有期徒刑、拘役或罰金之宣告，而有下列
    情形之一，認以暫不執行為適當者，得宣告2年以上5年以下
    之緩刑，其期間自裁判確定之日起算：一未曾因故意犯罪受
    有期徒刑以上刑之宣告者。二前因故意犯罪受有期徒刑以上
    刑之宣告，執行完畢或赦免後，5 年以內未曾因故意犯罪受
    有期徒刑以上刑之宣告者。」刑法第74條第1項第1款、第2
    款定有明文。而暫不執行刑罰之是否適當，則由法院就被告
    有無累犯之虞，及能否由於刑罰之宣告而策其自新等一切情
    形，依其自由裁量定之（最高法院29年上字第26號判例意旨
    可資參照）。經查，本案被告前無犯罪紀錄，有本院被告前
    案紀錄表1 份在卷足憑，其為維護公共空間之整潔而與告訴
    人發生爭執，並於告訴人大聲回罵且手持鋁管作勢之情況下
    ，一時情緒失控，持傘揮擊，致犯本件之罪，本院審酌其年
    事已高，身體狀況亦非良好，且於本院審判程序中，雖就傷
    害行為仍有爭執，然屬訴訟答辯之權利行使，而非矯飾卸責
    之人，又告訴人業已遷離該處，此經告訴人陳明在卷，衡情
    亦無再起衝突可能，因認被告經此訴訟程序之教訓後，當知
    警惕而無再犯之虞，原審對被告所宣告之刑，以暫不執行為
    適當，併為緩刑2年之諭知，以勵自新。
據上論結，應依刑事訴訟法第373條、第368條，刑法第74條第1
項第1款，判決如主文。
本案經檢察官曾俊哲到庭執行職務。
中    華    民    國    99    年    12    月    1    日
                  刑事第二十三庭審判長法  官  童有德
                                      法  官  徐蘭萍
                                      法  官  劉方慈
以上正本證明與原本無異。
不得上訴。
                                      書記官  李家敏
中    華    民    國    99    年    12    月    1    日

司法院資訊處製作；財團法人民間司法改革基金會備份。
